【裁判字號】    98,建,50
【裁判日期】    990129
【裁判案由】    給付工程款
【裁判全文】
臺灣臺中地方法院民事判決  98年度建字第50號
原      告  乙○○
訴訟代理人  賴書貞  律師
被      告  金風節能科技股份有限公司
法定代理人  甲○○
訴訟代理人  己○○
上當事人間給付工程款事件，本院於99年1月12日言詞辯論終結
，判決如下：
    主      文
被告應給付原告新台幣參佰參拾萬元及自民國九十八年三月十三
日起至清償日止，按年息百分之五計算之利息。
訴訟費用新台幣參萬參仟陸佰柒拾元由被告負擔。
    事實及理由
壹、兩造之聲明：
  一、原告：如主文所示。
  二、被告：(一)原告之訴駁回。(二)訴訟費用由原告負擔。(三)如受
      不利判決，被告願供擔保，請准免為假執行。
貳、原告起訴主張：緣日月行館國際觀光旅館（下稱日月行館）
    新建工程之業主總裁湯文萬係原告之學弟，被告金風節能科
    技股份有限公司（下稱金風公司）有意爭取承作該工程之空
    調設備部分，以之作為廣告宣傳之工程實績，而於民國（下
    同）97年1月30日委託原告居間介紹有關日月行館工程承攬
    事宜，並簽訂委託書同意以交易契約總金額6%回饋原告，嗣
    經原告多次居間接洽，被告終能與承攬日月行館營造工程之
    訴外人文亮營造股份有限公司（下稱文亮營造公司）於同年
    5月8日訂立工程承攬合約書，由被告以工程總價55,000,000
    元承作日月行館新建工程之空調設備工程。詎97年5月8日簽
    訂上開工程承攬合約書後，被告竟未依前開委託書第一條：
    「有日月行館之工程依交易契約總金額6%回饋乙○○博士」
    之約定給付原告該工程承攬合約書總金額6%之報酬即3,300,
    000元，經原告催告，被告仍置之不理，爰依居間契約，請
    求判決如聲明所示。
參、被告則以：原告所提出之「委託書」除以電腦繕打並由原告
    乙○○簽名蓋章外，並未有被告簽名，且其上之被告金風公
    司及庚○○之印文皆非被告公司及庚○○之印文，又原告對
    於有居間介紹該工程並未能舉證以實其說，工程承攬合約書
    之內容亦無任何有關原告居間介紹之記載。倘兩造間確有簽
    定此一委託書，則原告可逕向被告公司領取回饋金3,300,00
    0元，何須分別以200,000元支票及250,000元支票二紙向被
    告調借現款，況被告所承作日月行館之空調設備工程業經定
    作人於98年3月17日以備忘錄及存證信函終止，造成被告極
    大之虧損等語，資為抗辯。
肆、經查：
  一、當事人喪失訴訟能力或法定代理人死亡或其代理權消滅者
      ，訴訟程序在有法定代理人或取得訴訟能力之本人，承受
      其訴訟以前當然停止；惟有訴訟代理人者不適用之；另承
      受訴訟人，於得為承受時，應即為承受之聲明；民事訴訟
      法第170、173及第175條第1項分別定有明文。本件原告之
      法定代理人已變更為甲○○，經變更後之法定代理人聲明
      承受訴訟，並提出98年11月27日經授中字第09835030930
      號股份有限公司變更登記表為證，經核與前開規定相符，
      應予准許。
  二、本件原告主張：被告公司與文亮營造公司於97年5月8日訂
      立工程承攬合約書，由被告以工程總價55,000,000元承作
      日月行館新建之空調設備工程，嗣上開空調設備工程承攬
      契約經文亮營造公司於98年3月17日以備忘錄及存證信函
      終止，及原告向被告公司請求給付居間報酬未果等各節，
      為被告所不否認，並有原告所提出之工程承攬合約書（本
      院卷第58頁）、文亮營造公司備忘錄、存證信函（本院卷
      第41頁、第42頁）在卷可稽，自屬真實可信。兩造所爭執
      者，為被告公司是否約定報酬委託原告居間媒介成立與文
      亮營造公司間之承攬契約、上開承攬契約經文亮營造公司
      終止後是否影響原告之報酬請求權。
  三、原告主張被告公司委託原告居間撮合承攬日月行館之空調
      工程，業據提出委託書（本院卷第48頁）為證，被告雖主
      張上開委託書上所蓋用之「金風節能科技股份有限公司」
      公司章、「庚○○」負責人章之印文，與被告公司變更登
      記表上之印文（本院卷第108頁、第110頁）均不相符，而
      否認係被告公司所蓋用，並否認委託原告居間撮合承攬之
      事。惟同一公司或自然人使用多個印章，為社會上常見之
      事，且被告公司留存於變更登記表上之公司章及負責人章
      ，未必為被告公司與人交易時所使用，此觀之被告公司於
      97 年5月8日與文亮營造公司簽署工程承攬合約書時（本
      院卷第63頁，當時之負責人為丁○○○○），亦未使用變
      更登記表上當時公司及負責人之留存印章自明，本件即使
      委託書上之印章與登記事項表上之印章不服，仍不足以認
      為非被告公司所蓋用。且被告公司之負責人自96年1月18
      日被告公司設立登記後曾多次變更，其中96年1月18日設
      立登記時之負責人為丙○○同年8月30日變更為庚○○，
      97年3 月17日再變更為丁○○○○，同年10月6日再變更
      為己○○，此有原告所提出之變更登記事項表可資證明（
      本院卷第113、110、106、104頁）。
  四、雖證人即被告公司爭取承作日月行館空調工程當時之負責
      人庚○○證稱：並未交付委託書給原告，亦未蓋用印章於
      委託書上，委託書上之章亦非其印鑑章等語，惟證人庚○○擔任被告公司之負責人，但並不處理公司之業務，公司
      業務均由業務部門總經理甲○○處理，且業務部分曾經告
      知要委託他人去爭取施作日月行館空調工程等各節，此已
      據證人庚○○證稱：「……（爭取日月行館空調工程）當
      時業務都是由總經理甲○○負責的，該章不是我的印鑑章
      ，我負責保管印鑑章，業務的章由業務處理」、「我們業
      務單位有告知我要委託人去爭取該案，但沒有告訴我是那
      一個人」等語甚詳（本院卷第121、122頁）；再者，被告
      公司確因原告與日月行館之業主負責人湯文萬熟識，而委
      託原告居間撮合空調工程之施作，且由證人戊○○等人陪
      同至湯文萬之辦公室爭取承攬日月行館空調工程等各節，
      並據證人丙○○證稱：「因為原告乙○○認識湯文萬，湯
      文萬是負責日月行館的籌備事宜，因甲○○有意承纜日月
      行館，才介紹原告乙○○認識甲○○」、「當時有討論到
      甲○○要給乙○○佣金，實際的內容我不清楚，應該是甲○○找不到湯文萬，乙○○跟湯文萬比較熟，有討論到促
      成的話要給佣金，至於佣金的多少我沒有參與也不曉得」
      （本院卷第170、171頁），證人戊○○證稱：「此份委任
      書（指卷附之委託書）我有看過」、「在勤益大學丙○○
      辦公室看到的。委託書應該是甲○○或歐陽麗明拿出來的
      ，因時間久我忘了是何人拿的，當時我在場」、「至少有
      四次（陪同金公司跟原告）到湯文萬的辦公室，我與原告
      、甲○○、歐陽麗明一起去談的」、「有（金風有委託原
      告去媒介本件承攬工程），因之前原告與甲○○、歐陽麗
      明及我都在場，在忠明南路金風節能科技股份有限公司辦
      公室裡談委託原告幫忙仲介本件業務，報酬當時有約定是
      6%」、「交付委託書給原告時，我在勤益大學現場，應該
      是甲○○交付的，時間太久印象有些模糊」（本院卷第12
      2頁），及證人丁○○○○證稱：「我有聽他們在談，我
      是聽甲○○與乙○○談，在何處談我忘了，我知道有這個
      事情是因為我有聽到他們在談委託書第一項的內容，我是
      聽到甲○○要請乙○○幫忙承攬工程要給佣金，但佣金多
      少我記不清楚，關於工程的佣金是多少我沒有參與所以不
      知道，聽到地方我忘了」、「（問：金風公司是透過何管
      道取得這份日月行館契約？）都是甲○○在處理」等語（
      本院卷第138、139頁）。綜合上開證人戊○○、丁○○○○、庚○○及丙○○所證，足見被告公司確允給佣金，委
      託原告撮合日月行館空調工程之承攬契約。
  五、再者，雖證人丁○○○○、甲○○均否認見過卷附之委託
      書，證人甲○○並否認委託原告爭取本件工程（本院卷第
      138頁、第139頁），惟與證人戊○○所證不符，且證人丁○○○○、甲○○分別為被告公司之前後任負責人，甲○○於97年12月10日代表被告公司（當時之負責人為己○○
      ）與丁○○○○簽訂協議書，其內容略為：「乙方（丁○○○○）原任金風節能科技股份有限公司董事長職至民國
      97 年10月6日下任，自民國97年10月6日起由己○○上任
      董事長職。原代表人丁○○○○等股東權已無償，並願意
      完全拋棄股東權利與責任，甲方完全繼承過去所有權利、
      義務，其所有債務與乙方無涉」、「有關日月行館國際觀
      光旅館新建工程空調設備工程案業主協調不同意更換承包
      商，不然業主將取消合約取回銀行保證金，需由甲乙雙方
      共同完成此案，惟有第二項乙方願意共同承攬，其他案件
      與乙方無關，由甲方全權負責」（本院卷第79頁），而日
      月行館空調工程事項業於98年3月14日經文亮營造公司終
      止契約，此亦屬為兩造不爭之事實，並有原告所提出之文
      亮營造公司備忘錄及存證信函可資佐證。被告公司因無利
      可圖欲推諉佣金之給付義務，及證人丁○○○○、甲○○
      推卸出具委託書之事實，均屬可能之事，尚難僅以證人丁○○○○、甲○○上開所證，而為有利於被告之認定。
  六、按居間人於契約因其媒介而成立時，即得請求報酬，其後
      契約因故解除，於其所得報酬並無影響（49年台上字第16
      46號判例），原告既居間媒介原告與文亮營造公司成立承
      攬契約，則原告之報酬請求權，即不因原告與文亮營造公
      司間之契約經解除（終止）而受影響。被告主張契約遭終
      止，造成被告極大之虧損，亦非被告拒絕給付報酬之理由
      ；至於被告主張原告曾於97年11月間持支票向被告調借45
      0,000元一節，原告稱該450,000元並非借貸，而係被告公
      司總經理甲○○稱要待銀行貸款核貸後才給付佣金，請原
      告先以支票調現等語，無論該450,000元是否為借款，對
      於原告給付報酬之請求亦不生影響；被告據此否認原告報
      酬給付請求權，亦屬無據。
  七、原告所提出之委託書記載：「一、有日月行館之工程依交
      易契約總金額6%回饋乙○○博士」，而上開約定係屬本件
      居間報酬之約定，已如前述；而被告與文亮營造公司日月
      行館空調工程承攬之工程總價為55,000,000元，則原告依
      報酬請求權，請求被告給付3,300,000元，並自起訴繕本
      送達之翌日（即98年3月13日）起至清償日止，按年息百
      5%計算之利息，於法有據，應予准許。因本案事證已臻明
      確，兩造其餘主張陳述及所提之證據，均毋庸再予審酌，
      附此敘明。
  八、本件訴訟費用計原告所繳納之第一審裁判費33,670元，由
      敗訴之被告負擔。
伍、結論：原告之訴為有理由，依民事訴訟法第78條，判決如主
    文。
中    華    民    國    99    年    1     月    29    日
                  民事第二庭    法  官  王銘
正本係照原本作成。
如對本判決上訴，須於判決送達後20日內向本院提出上訴狀。
中    華    民    國    99    年    1     月    28    日
                                書記官  廖春玉

司法院資訊處製作；財團法人民間司法改革基金會備份。
